臺灣嘉義地方法院刑事判決
110年度金訴字第23號
公  訴  人  臺灣嘉義地方檢察署檢察官
被      告  黃宏銓


上列被告因加重詐欺等案件，經檢察官提起公訴（109年度偵字
第8595號），被告於準備程序進行中就被訴事實為有罪之陳述，
經告知簡式審判程序意旨，並聽取當事人之意見後，本院合議庭
裁定由受命法官獨任進行簡式審判程序，判決如下：
    主  文
乙○○犯如附表所示各罪，各處如附表所示之刑及沒收。應執行有
期徒刑壹年捌月。
    事實及理由
一、乙○○於民國109年5月中旬某日起，加入自稱「西瓜」之不詳
    成年人等三人以上以實施詐術為手段，所組成具有持續性及
    牟利性之結構性組織之詐欺集團（所涉參與犯罪組織部分，
    業經臺灣高雄地方法院以109年度審金訴字第76號判決確定
    ，不在本案審理範圍），擔任收取詐欺所得款項之「收水車
    手」工作，並可獲得收取金額1.5％之報酬，乙○○因而與「西
    瓜」所屬該詐欺集團不詳成員（無證據證明有未滿18歲之人
    ），共同意圖為自己不法所有，基於加重詐欺及掩飾、隱匿
    詐欺取財犯罪所得去向之洗錢之犯意聯絡，先由該詐欺集團
    不詳成員分別以附表編號1至2所示「詐欺方式」，致使附表
    編號1至2所示「告訴人/被害人」均陷於錯誤，而分別將被
    騙款項匯入不知情之謝ＯＯ（業經臺灣嘉義地方檢察署檢察官
    以109年度偵字第8595號為不起訴處分確定）於①中華郵政股
    份有限公司嘉義玉山郵局帳號：（700）00000000000000（
    下稱A帳戶）號及②華南銀行嘉南分行帳號：（008）0000000
    00000號（下稱B帳戶）帳戶後，乙○○即依指示分別於附表編
    號1至2所示「時間、地點」向謝孟蓁拿取詐欺款項後，再依
    「西瓜」之指示，前往臺中市西屯區某便利超商廁所內，將
    詐欺款項放置在「西瓜」指定位置而交付之，以此迂迴層轉
    方式製造金流斷點，用以掩飾、隱匿詐欺取財犯罪所得之去
    向，乙○○因此分別獲得新臺幣（下同）2,000、2,000元之報
    酬，。
二、案經丙○○訴由嘉義市政府警察局第一分局報告臺灣嘉義地方
    檢察署檢察官偵查起訴。　　
三、證據名稱：
(一)被告於警詢中及本院之自白（警卷第1-5頁；金訴卷第82、9
    4頁）。
(二)附表「相關證據」欄所示證據。
四、論罪科刑：
(一)共同正犯因相互間利用他方之行為，以遂行其犯意之實現，
    本於責任共同之原則，共同正犯應對所參與犯罪之全部事實
    負責，且共同正犯之意思聯絡，原不以數人間直接發生者為
    限，即有間接之聯絡者，亦包括在內（最高法院100年度台
    上字第692號判決意旨參照）；又以合同之意思而參加犯罪
    ，即係以自己犯罪之意思而參與，縱其所參與者為犯罪構成
    要件以外之行為，仍屬共同正犯；又所謂參與犯罪構成要件
    以外之行為者，係指其所參與者非直接構成某種犯罪事實之
    內容，而僅係助成其犯罪事實實現之行為而言，苟已參與構
    成某種犯罪事實之一部，即屬分擔實行犯罪之行為，雖僅以
    幫助他人犯罪之意思而參與，仍屬共同正犯（最高法院99年
    度台上字第7414號判決意旨參照）。是於集團式之犯罪，原
    不必每一共犯均有直接聯繫，亦不必每一階段均參與，祇須
    分擔犯罪行為之一部，即應對於全部所發生之結果共同負責
    ，且倘犯罪結果係因共同正犯之合同行為所致者，無論出於
    何人所加，在共同正犯間均應同負全部之責，並無分別何部
    分為孰人下手之必要。本案被告與共犯「西瓜」及所屬該詐
    欺集團其他不詳成員間，已有事前謀議及分工，先由該詐欺
    集團不詳成員負責對附表編號1至2所示之「告訴人/被害人
    」行騙，而由不知情之謝孟蓁持A、B帳戶，於附表所示取款
    時間、地點前往提領本案帳戶內各款項，而實際領得附表編
    號1至2所示詐欺取財犯行所詐得之贓款後，被告再依「西瓜
    」之指示，於附表所示取款時間、地點向謝ＯＯ拿取詐得款項
    ，並交付「西瓜」層轉該詐騙集團不詳成員朋分花用，堪認
    被告與該詐騙集團不詳成員間，係基於直接或間接在合同之
    意思範圍內，各自分擔犯罪行為之一部，並相互利用他人之
    行為，以達詐欺取財之目的，被告有詐欺取財犯行之犯意聯
    絡及行為分擔甚明。綜前所述，被告明知其係擔任領取詐欺
    款項之收水車手，仍依指示取得詐欺款項，使該詐欺集團順
    利完成附表編號1至2所示各次詐欺取財行為，並確保獲得不
    法利潤，是被告於該詐欺集團分工中，係屬實現附表編號1
    至2所示各次詐欺取財行為絕對不可或缺之角色，足見被告
    係基於與其他成員共同詐欺取財之犯意，參與此詐欺犯罪組
    織之運作，被告雖未自始至終參與各階段犯行，然其與該詐
    欺集團其他不詳成員既彼此分工，其等係在合同意思範圍內
    ，相互支援、供應彼此所需地位，相互利用他人行為，以達
    共同詐欺取財目的。準此，被告與該詐欺集團成員間對附表
    編號1至2所示加重詐欺取財犯行均有犯意聯絡及行為分擔，
    被告自應就其所參與之加重詐欺取財犯行所生犯罪結果共同
    負責。
(二)又本案與被告聯絡之「西瓜」及所屬詐欺集團成員，除「西
    瓜」外，還有碰過其他兩個真實姓名、年籍不詳之車手（無
    證據證明為未滿18歲之人），此業據被告於本院中供述明確
    （金訴卷第82頁），是該詐欺集團成員（「西瓜」及其餘二
    人），加上被告外已達3人以上成員。
(三)洗錢防制法業於105年12月28日修正公布，並於106年6月28
    日生效施行（下稱新法）。依新法之規定，洗錢防制法之立
    法目的及保護法益，已自單純國家對重大（特定）犯罪之追
    訴及處罰，擴增至防制洗錢體系之健全、金融秩序之穩定及
    透明金流軌跡之建置。至於洗錢犯罪本質在於影響合法資本
    市場並阻撓偵查，且洗錢之行為包含處置（即將犯罪所得直
    接予以處理）、多層化（即為使偵查機關難以追查金流狀況
    ，以迂迴層轉、化整為零之多層化包裝方式，掩飾或隱匿特
    定犯罪所得）及整合（即收受、持有或使用他人犯罪所得，
    使該犯罪所得披上合法之外衣，回歸正常金融體系）等各階
    段行為，其模式不祗一端，故為澈底打擊洗錢犯罪，新法乃
    參照相關國際標準建議及公約之洗錢行為定義，將洗錢行為
    之處置、多層化及整合等各階段，全部納為洗錢行為，而於
    新法第2條規定：「本法所稱洗錢，指下列行為：一、意圖
    掩飾或隱匿特定犯罪所得來源，或使他人逃避刑事追訴，而
    移轉或變更特定犯罪所得。二、掩飾或隱匿特定犯罪所得之
    本質、來源、去向、所在、所有權、處分權或其他權益者。
    三、收受、持有或使用他人之特定犯罪所得。」以求與國際
    規範接軌。從而，行為人對於特定犯罪所得，基於洗錢之犯
    意，參與整體洗錢過程中任一環節之處置、分層化或整合行
    為，致生新法所保護法益之危險者，即應屬新法所欲禁絕之
    洗錢行為，至該行為是否已使特定犯罪所得轉換成合法來源
    之財產，則非所問。而上開第1款之洗錢行為，祗以有掩飾
    或隱匿特定犯罪所得來源之意圖，與「移轉」或「變更」特
    定犯罪所得之行為，即為已足，不以有掩飾或隱匿特定犯罪
    所得來源之行為為必要。所稱「移轉特定犯罪所得」，係指
    將刑事不法所得移轉予他人，以達成隱匿效果而言；所謂「
    變更特定犯罪所得」，乃指將刑事不法所得之原有法律或事
    實上存在狀態予以變更而達成隱匿效果。又上述第2款之洗
    錢類型，固多以迂迴曲折之方式輾轉為之，但不以透過多層
    之交易活動為限，且掩飾或隱匿之管道是否為共同正犯或其
    他第三人，亦可不問。行為人如意圖掩飾或隱匿特定犯罪所
    得來源，而將特定犯罪所得直接消費處分，或移轉交予其他
    共同正犯予以隱匿，甚或交由共同正犯以虛假交易外觀掩飾
    不法金流移動，依新法規定，皆已侵害新法之保護法益，係
    屬新法第2條第1或2款之洗錢行為，尚難單純以不罰之犯罪
    後處分贓物行為視之（最高法院108年度台上字第3993號判
    決意旨參照）。被告本案所參與之加重詐欺罪，為洗錢防制
    法第3條第1款所稱之特定犯罪，觀其犯罪手法係先由該詐欺
    集團不詳成員施以詐術，且指示附表所示「告訴人/被害人
    」將詐欺所得款項分別匯至本案A、B帳戶，再通知被告向負
    責提領詐得款項之謝ＯＯ收取後，再將贓款層轉上繳予該詐欺
    集團其他不詳成員，以迂迴層轉方式製造金流斷點，使司法
    機關難以溯源追查犯罪所得之蹤跡與後續犯罪所得持有者，
    以達隱匿特定犯罪所得之所在及去向，自非僅係取得犯罪所
    得，而係兼有洗錢防制法第2條第2款之洗錢行為。被告為具
    備通常智識程度之成年人，對於上情當無不知之理，竟仍執
    意參與並分擔實行上開行為，是其與該詐欺集團其他不詳成
    員間，有掩飾、隱匿詐欺取財犯罪所得去向之洗錢犯意聯絡
    及行為分擔，亦屬明確。
(四)核被告於附表編號1至2所為，均係犯刑法第339條之4第1項
    第2款之三人以上共同詐欺取財罪及洗錢防制法第14條第1項
    之洗錢罪，共二罪。被告就附表編號1至2之行為，均各以一
    行為觸犯上開數罪名，依刑法第55條規定，從一重之三人以
    上共同詐欺取財罪論斷。被告及共犯「西瓜」及該詐欺集團
    其他不詳成員間，就附表編號1至2所示犯行均有犯意聯絡及
    行為分擔，均應論以共同正犯。被告於附表編號1至2所示2
    次之加重詐欺取財罪，犯意各別、行為互殊，應予分論併罰
    。
(五)洗錢防制法第16條第2項規定，犯前2條之罪，在偵查或審判
    中自白者，減輕其刑。又想像競合犯之處斷刑，本質上係「
    刑之合併」。其所謂從一重處斷，乃將想像競合犯組成之評
    價上數罪，合併為科刑一罪，其所對應之刑罰，亦合併其評
    價上數罪之數法定刑，而為一個處斷刑。易言之，想像競合
    犯侵害數法益者皆成立犯罪，論罪時必須輕、重罪併舉論述
    ，同時宣告所犯各罪名，包括各罪有無加重、減免其刑之情
    形，亦應說明論列，量刑時併衡酌輕罪部分量刑事由，評價
    始為充足，然後依刑法第55條前段規定「從一重處斷」，非
    謂對於其餘各罪可置而不論。因此，法院決定處斷刑時，雖
    以其中最重罪名之法定刑，做為裁量之準據，惟於裁量其輕
    重時，仍應將輕罪合併評價在內（最高法院108年度台上字
    第4405、4408號判決意旨參照）。本案被告於審判中均自白
    本案各次洗錢犯行如前述，是被告於附表編號1至2所犯洗錢
    罪部分，均應依上開洗錢防制法第16條第2項規定減輕其刑
    。另因被告所犯洗錢罪屬想像競合犯其中之輕罪，依前揭判
    決意旨，被告所涉洗錢罪相關減免其刑之規定，仍應列予說
    明，並於量刑時在從重論以加重詐欺取財罪之法定刑度內合
    併評價，併予指明。
(六)爰審酌被告不思正途獲取財物，於國家大力查緝詐欺集團下
    猶仍為圖己利，負責擔任收水車手而取款並上繳，以詐欺財
    物之方式獲取不法利益，並掩飾、隱匿詐欺取財犯罪所得之
    去向，被告價值觀念顯有偏差，且實際造成附表編號1至2所
    示之「告訴人/被害人」蒙受財產上損失，且迄尚未與告訴
    人丙○○及被害人甲○○○達成和解並賠償損害，被告所生危害
    非輕，應予嚴正非難，然考量被告並非該詐欺集團核心成員
    ，亦非實際施以詐術致告訴人及被害人陷於錯誤之人，被告
    雖擔任收水車手工作，然相較於幕後出資籌畫運作詐欺集團
    及隱身詐騙機房內擔任機手等成員，被告所參與之犯罪情節
    僅係受命於核心成員，被告對於告訴人及被害人所侵害法益
    之危險性應較輕微，另考量被告於警詢與審理時均坦承犯行
    ，犯後態度尚可，兼衡被告於本院自述目前待業中、與父母
    同住、高中肄業之智識程度（金訴卷第102頁）等節，分別
    量處如附表編號1至2「宣告刑」欄所示之刑。再考量被告所
    犯附表編號1至2所示各罪，各次行為時間接近，被告負責依
    共犯「西瓜」指示向謝孟蓁取款並上繳之角色工作，其所為
    本案各罪之犯罪類型、行為態樣、手段、動機相近，重複之
    程度顯然較高，如以實質累加之方式定應執行刑，處罰之刑
    度恐將超過其行為之不法內涵與罪責程度，爰基於罪責相當
    之要求，於刑法第51條第5款所定之外部性界限內，綜合評
    價各罪類型、關係、法益侵害之整體效果，考量比例原則、
    平等原則、責罰相當原則、重複評價禁止原則為內涵之內部
    性界限，為適度反應被告整體犯罪行為之不法與罪責程度及
    對其施以矯正之必要性，而定其應執行刑如主文所示。
(七)沒收部分（犯罪所得沒收）：被告自承本案二次犯行分別獲
    得各2,000元之報酬（金訴卷第82頁），自應宣告沒收，且
    未扣案，併諭知於全部或一部不能沒收，或不宜執行沒收時
    ，應追徵其價額。
據上論斷，應依刑事訴訟法第299條第1項前段、第273條之1第1
項（依刑事判決精簡原則，僅記載程序法條文），判決如主文。
本案經檢察官李志明提起公訴，檢察官陳昱奉到庭執行職務。
中　　華　　民　　國　　110 　年　　3 　　月　　31　　日
                  刑事第四庭  法　官　沈芳伃
以上正本證明與原本無異。
如不服本判決應於收受判決後20日內向本院提出上訴書狀，並應
敘述具體理由；其未敘述上訴理由者，應於上訴期間屆滿後20日
內向本院補提理由書（均須按他造當事人之人數附繕本）「切勿
逕送上級法院」。告訴人或被害人如對於本判決不服者，應具備
理由請求檢察官上訴，其上訴期間之計算係以檢察官收受判決正
本之日期為準。
中　　華　　民　　國　　110 　年　　3 　　月　　31　　日
                              書記官　張簡純靜
附錄論罪科刑法條：
中華民國刑法第339條之4
犯第339條詐欺罪而有下列情形之一者，處1年以上7年以下有期
徒刑，得併科1百萬元以下罰金：
一、冒用政府機關或公務員名義犯之。
二、三人以上共同犯之。
三、以廣播電視、電子通訊、網際網路或其他媒體等傳播工具，
    對公眾散布而犯之。
前項之未遂犯罰之。
洗錢防制法第2條
本法所稱洗錢，指下列行為：
一、意圖掩飾或隱匿特定犯罪所得來源，或使他人逃避刑事追訴
    ，而移轉或變更特定犯罪所得。
二、掩飾或隱匿特定犯罪所得之本質、來源、去向、所在、所有
    權、處分權或其他權益者。
三、收受、持有或使用他人之特定犯罪所得。

洗錢防制法第14條
有第二條各款所列洗錢行為者，處7年以下有期徒刑，併科新臺
幣5百萬元以下罰金。
前項之未遂犯罰之。
前二項情形，不得科以超過其特定犯罪所定最重本刑之刑。　　

【附表】　
編號 帳戶 告訴人/被害人 詐欺方式 取款時間、地點 相關證據 宣告刑 1 A帳戶 甲○○○ 該詐欺集團成員於109年7月6日某時許，撥打電話予甲○○○，假冒為網路購物賣家，佯稱：網路購物設定錯誤，將收取全年會員費用，需配合操作取消云云，甲○○○因此陷於錯誤，乃於翌日（7日）9時27分許，匯款118,106元至左列帳戶。 由謝ＯＯ分別於109年7月7日9時58分許、9時59分許，在嘉義市○區○○路000號嘉義彌陀郵局，以ATM分別提領60,000元、58,000元後，被告則聽從「西瓜」之指揮，前往嘉義市○區○○街000號華南銀行嘉南分行旁停車場向謝ＯＯ收取詐欺所提領之款項。 ①證人及被害人甲○○○於偵查中證述（偵卷第161-162頁）。 ②指認犯罪嫌疑人紀錄表（警卷第16-19頁）。 ③交付提領款項之監視器影像擷圖畫面（警卷24-25頁）。 ④A帳戶存摺封面及交易明細（偵卷第32-36、93-94頁）。 ⑤被害人甲○○○臺灣銀行帳戶開戶資料（偵卷第113頁）。 乙○○犯三人以上共同詐欺取財罪，處有期徒刑壹年參月。未扣案犯罪所得新臺幣貳仟元沒收之，於全部或一部不能沒收或不宜執行沒收時，追徵其價額。 2 B帳戶 丙○○ 該詐欺集團成員於109年6月30日16時23分許，撥打電話及LINE予丙○○，假冒為丙○○友人，佯稱：亟需用錢而需借款云云。丙○○因此陷於錯誤，乃於109年7月7日12時28分許，匯款100,000元至左列帳戶。 由謝ＯＯ分別於109年7月7日12時46分許、12時47分許、12時48分許、12時49分許，在上開華南銀行嘉南分以ATM分別提領30,000元、30,000元、30,000元、10,000元後，被告則聽從「西瓜」之指揮，前往嘉義市○區○○街000號華南銀行嘉南分行旁停車場向謝ＯＯ收取詐欺所提領之款項。 ①告訴人丙○○於警詢及偵查中證述（警卷第13-15頁；偵卷第157-163頁）。 ②指認犯罪嫌疑人紀錄表（警卷第16-19頁）。 ③提領款項之監視器錄影翻拍畫面（警卷第20頁）。 ④交付提領款項之監視器影像擷圖畫面（警卷24-25頁）。 ⑤B帳戶存摺封面及交易明細（警卷第22-23頁）。 ⑥告訴人丙○○匯款單影本、彰化第六信用合作社及彰化銀行帳戶封面及交易明細（警卷第27-29頁）。 ⑦LINE對話紀錄翻拍畫面（警卷第31-32頁）。 乙○○犯三人以上共同詐欺取財罪，處有期徒刑壹年參月。未扣案犯罪所得新臺幣貳仟元沒收之，於全部或一部不能沒收或不宜執行沒收時，追徵其價額。